臺灣苗栗地方法院民事判決  
110年度訴字第317號
原      告  關帝廟  

法定代理人  徐雲信  
被      告  余洆進  

上列當事人間請求給付租金等事件，本院於民國111年1月4日言
詞辯論終結，判決如下：
    主  文
被告應將苗栗縣頭份地政事務所民國110年12月6日土地複丈成
  果圖中編號B、C、D、E、F所示之地上物拆除，並將該部分占
  用之土地返還原告。
原告其餘之訴駁回。
訴訟費用由被告負擔百分之8，餘由原告負擔。　　
    事實及理由
壹、程序部分
    按訴狀送達後，原告不得將原訴變更或追加他訴，但不甚礙
    被告之防禦及訴訟之終結者，不在此限（民事訴訟法第255 
    條第1項第7款）。原告原起訴聲明：㈠被告應繳納積欠廟方
    地租計新臺幣（下同）45萬元、㈡苗栗縣三灣鄉銅鑼圈段小
    銅鑼圈小段（以下除另標示外，均同）地號7-23、7-24等兩
    筆土地部分遭被告占用，被告應清除地上物還原交給廟方、
    ㈢若被告堅持不繳費，則應拆屋還地於廟方（本院卷第15頁
    ），經本院至現場履勘及測量後（本院卷第171至173頁、第
    215至216頁），原告即就訴之聲明第二、三項變更為：被告
    應將苗栗縣頭份地政事務所民國110年12月6日土地複丈成果
    圖（即附圖）中編號B、C、D、E、F、G所示之地上物拆除，
    並將該部分占用之土地返還原告（本院卷第261頁），本院
    審酌原告請求返還之土地，除原起訴之7-23、7-24地號土地
    外，另增加7-10、7-48地號土地，然既經本院至現場測量完
    畢，且亦無甚礙被告之防禦及本件終結，依上所述，原告所
    為上開變更、追加，自應准許。
貳、實體方面
一、原告主張：被告所有之住宅位於原告所有之7-10地號土地上
    ，而該土地係銅鏡村村民集中轉讓予原告管理，村民住宅位
    於原告土地上，僅需繳納少許地租以維持原告正常財務運作
    ，被告長期未繳地租，就7-10地號土地應給付原告每年每坪
    150元、占用範圍300坪、共10年之地租45萬元，另被告亦有
    無權占用原告所有7-10、7-23、7-24、7-48地號土地，併依
    民法第767條規定請求被告將附圖編號B、C、D、E、F、G所
    示之地上物拆除，並將該部分占用之土地返還原告等語。並
    聲明：如上所示。
二、被告則以：土地原係余阿傳等18人湊夥合資開墾，管理人係
    余阿申，被告係余阿申之後代而屬繼承人，當然可以使用這
    些土地；又被告祖父余阿和有向其胞弟余水旺購買耕地，該
    等耕地為何經管理委員會霸佔；且原告原係余家家廟，何時
    登記為其他人的，被告不同意原告請求等語。惟未提出答辯
    聲明。
三、兩造協議簡化爭點如下（本院卷第262頁）：
  ㈠不爭執事項
  ⒈7-10、7-23、7-24、7-48地號（重測後分別為北銅鏡段376 
    、378、379、1059地號）土地，於土地登記第一類謄本均記
    載於36年6月16日總登記為原告單獨所有（本院卷第35頁、
    第43至45頁、第241至247頁）。
  ⒉被告父親係余錦源，而余錦源有經余阿和收養（本院卷第159
    至165頁）。
  ㈡爭執事項
  ⒈兩造間就7-10地號土地是否有租賃關係存在？原告請求被告
    給付租金45萬元，有無理由？
  ⒉被告占用7-10、7-23、7-24、7-48地號土地是否具合法占用
    權源？原告依民法第767條請求被告拆除地上物，返還占用
    之土地，有無理由？
四、本院之判斷：
  ㈠爭點一：
    原告起訴請求被告給付租金45萬元，並未主張請求權基礎，
    經本院闡明後，原告表示沒有法律上依據，復主張被告所有
    之建物係被告父親所蓋，原告與被告父親間就7-10地號土地
    無租賃關係等語（本院卷第144頁），是原告經本院曉諭後
    ，既表示此部分無法律上依據，又主張就7-10地號土地與被
    告父親間並無租賃關係存在，其請求被告給付租金，難認有
    據，應予駁回。
　㈡爭點二：
　⒈按原告以無權占有為原因，提起返還所有物之訴，被告爭執
    兩造間存有契約關係，非無權占有為抗辯者，被告即應就其
    占有權源之存在負舉證責任（最高法院98年度台上字第863 
    號判決意旨參照）。
　⒉經查：
　⑴依不爭執事項⒈，7-10、7-23、7-24地號土地於總登記時即登
    記為原告所有，足認該等土地均屬原告所有。被告雖抗辯其
    祖父余阿和有向其胞弟余水旺購買耕地等語（本院卷第153
    頁），然依被告所提出之資料，係記載「具切結書人余水旺
    原向關帝祀所有前列土地內承耕面積約壹甲九分…，此次原
    因家庭都合且耕作能力不夠，為將承耕地全部無償讓與胞兄
    余阿和耕作，…今欲有憑爰立切結書乙紙…」（本院卷第149
    至151頁），是依該資料內容，余阿和係自余水旺無償受讓
    承耕權，而非土地所有權，被告自難據以主張其為上開土地
    之所有權人。
　⑵則被告自承附圖編號B、C、D、E、F所示之鐵門及鐵皮圍牆、
    木造圍牆、水泥鋪面空地均為其所有等語（本院卷第172頁
    ），惟其辯稱上開地上物所坐落之7-10、7-23、7-24地號土
    地為其先祖所有，其當然可使用等語（本院卷第112頁），
    然依被告所提出之資料，係記載「…讓與土地享人余阿傳外
    拾八名等，…東至消水溝…西至本身富壢…南至消水溝…北至石
    崁眉為界，四至界址北面踏分明讓與武聖廟永遠香油之業，
    自讓與之後異日子孫人等不得異言，…恐無憑今立讓與山場
    埔地享壹紙付于武聖廟管理人余阿申收執為照」（本院卷第
    117頁），足認其先祖係將土地讓與原告，並未附加其先祖
    之後代子孫得任意使用之條件，礙難遽認被告所有上開地上
    物具有合法占用原告所有7-10、7-23、7-24地號土地之權源
    ，故被告所辯，礙難採納。從而原告依民法第767條規定請
    求被告拆除上開地上物，並將占用之土地返還原告，即屬有
    據，應予准許。
　⑶至被告既表示附圖編號G所示之果、菜園為其母種植，其會幫
    忙種植等語（本院卷第173頁），原告復未舉證該地上物係
    屬被告所有，是原告請求被告拆除該地上物並返還占用之土
    地，即屬無據，應予駁回。　　　
五、本件事證已臻明確，兩造其餘攻擊防禦方法，經本院審酌後
    核於本判決結果不生影響，爰不一一論述，併此敘明。
六、訴訟費用負擔之依據：民事訴訟法第79條。
中　　華　　民　　國　　111 　年　　1 　　月　　6 　　日
                  民事第一庭  法  官  劉奕榔
以上正本係照原本作成。如對本判決上訴，須於判決送達後20日內向本院提出上訴狀（須附繕本）。如委任律師提起上訴者，應一併繳納上訴審裁判費。                              書記官  江秋靜
中　　華　　民　　國　　111 　年　　1 　　月　　6 　　日